【裁判字號】    89,易,2754
【裁判日期】    900622
【裁判案由】    侵占
【裁判全文】
臺灣桃園地方法院刑事判決                        八十九年度易字第二七五四號
    公  訴  人  臺灣桃園地方法院檢察署檢察官
    被      告  乙○○
    選任辯護人  何威儀律師
右列被告因侵占案件，經檢察官提起公訴（八十九年度偵字第一五八０二號），本院
判決如左：
    主  文
乙○○意圖為自己不法之所有，而侵占對於業務上所持有之物，處有期徒刑陸月，如
易科罰金以佰元折算壹日。
    事  實
一、乙○○前於民國八十四年間因偽造有價證券罪，經台灣花蓮地方法院判處有期徒
    刑二年，緩刑四年，嗣經上訴，經台灣高等法院花蓮分院駁回上訴，並於八十五
    年四月二十四日確定（以上不構成累犯），猶不知省悟。於八十八年七月二十六
    日，與甲○○合夥投資在桃園縣蘆竹鄉○○路開設餐廳，並訂立合夥契約，約定
    每人出資新台幣（下同）八十萬元，另由乙○○負責餐廳籌劃設立及嗣後之經營
    與執行，為從事業務之人，乙○○並著手籌劃設立餐廳事宜，甲○○亦於同年七
    月二十八日及同年月三十一日分別以匯款及交付現金方式，將八十萬元投資款交
    與乙○○，乙○○並簽發面額為八十萬元、發票日為八十八年七月二十六日之本
    票予甲○○以為擔保。惟乙○○遲未拿出八十萬元股金籌設餐廳，嗣甲○○自行
    尋得桃園縣南崁區一家店舖欲為設立餐廳處並辦妥承租契約，惟乙○○以地點不
    佳為由要求甲○○與房東辦理退租，甲○○認乙○○無意籌組餐廳，遂於同年九
    月間要求乙○○退還八十萬元之投資款，詎乙○○竟意圖為自己不法之所有，將
    甲○○投資之八十萬元扣除當初籌設餐廳所花費之設計費、房租等開銷後剩餘約
    六十六萬元，私自挪用在其所經營位於台北市○○○路○段六十四巷十七號三樓
    之「飛將軍企業有限公司」資金週轉之用。嗣因甲○○屢次催討無著，始查悉上
    情。
二、案經甲○○訴請桃園縣警察局桃園分局移送台灣桃園地方法院檢察署檢察官偵查
    ，經台灣桃園地方法院檢察署呈請台灣高等法院檢察署檢察長移轉台灣台北地方
    法院檢察署偵辦，再經台灣台北地方法院檢察署呈請台灣高等法院檢察署檢察長
    移轉台灣桃園地方法院檢察署檢察官偵查起訴。
    理  由
一、訊據被告固坦承有於右揭時、地，邀集甲○○投資開設餐廳，甲○○出資八十萬
    元，由其負責籌備餐廳成立及嗣後經營管理事宜，並簽發乙紙八十萬元之本票予
    甲○○之事實，惟矢口否認有何侵占犯行，辯稱：因餐廳是以甲○○名義申請，
    後因王某有肝方面的問題，致餐廳無法開立，加以伊公司須現金週轉，伊請甲○○將餘款六十幾萬元，轉為借伊之借款，伊並開立面額分別為八十萬元、十二萬
    元及八萬元之本票給甲○○作為借款之利息云云。經查右開犯行，業據被告於警
    訊時供認：「因本身週轉困難才挪用甲○○交給我的股金」等語，於偵查中供認
    ：「（未開餐廳，為何不還錢？）因當時生意困難，便將錢拿去週轉」等語屬實
    ，核與告訴人甲○○指訴之情節相符，告訴人甲○○於偵查中指稱：「（乙○○
    有否向你說你拿給他投資的八十萬拿去週轉？）沒有」等語，於本院審理時指訴
    ：「我身體並未有問題，餐廳開不成不是因我的肝有問題，被告並未向我說要借
    六十幾萬元，當初開餐廳所租的房子退租後，我向他要回我所出合夥的錢，他才
    開本票擔保」、「是我發現被告私自挪用合夥款項要求他還錢，他才開立那兩張
    本票作為將來擔保之用」、「在八十八年九月房屋退租後我就不想合作，就要求
    被告還我八十萬元，我向他要錢時，他說一時籌不出錢要我緩期，．．到八十八
    年十一月我發出存證信函向他要錢，他只說籌不出錢，沒有說要向我借款」等語
    明確，至被告所辯伊要求告訴人甲○○將剩餘投資款六十餘萬元轉借予伊，伊才
    會另開立八十萬元、十二萬元及八萬元之本票供作借款之利息云云，然查觀之卷
    附之被告所稱之面額為八十萬元、發票日為八十八年十一月十九日之本票，其上
    並無指定受款人，而面額為十二萬元及八萬元之本票上其上分別註記「此票之金
    額為補甲○○所加開」及「此為延期再次補開」等語之情，有前開三紙本票影本
    在卷足佐，衡情被告果以前開三紙本票充作向甲○○借款之利息，為求保障自身
    權益，大可直接在前開三紙本票上指定受款人為甲○○或加註「此票為向甲○○
    借款之利息」等字句，又豈有在本票上以「此票之金額為補甲○○所加開」及「
    此為延期再次補開」等無法令人一望即知簽發該等本票之特殊用途之字句。被告
    前開置辯，衡與常情有違，不足採信。從而告訴人所稱在其發現被告私自挪用合
    夥款項要求乙○○還款時，被告才開立本票充作擔保（或利息）一節，應非虛詞
    ，堪信為真。此外復有合夥契約、面額分別為八十萬元、十二萬元、八萬元之本
    票、存證信函各乙份在卷可憑，被告事後於本院審理時猶另殖新詞否認前供，顯
    為飾卸之詞，尚難憑採。至證人丙○○於審理時證稱：「八十八年我介紹乙○○
    和甲○○認識，後來聽到古旺與甲○○討論合夥投資餐廳事宜，投資過程的細節
    我不清楚，．．後來知道他們二人為錢有爭執，有無借貸關係我不清楚，第一張
    本票是乙○○開給甲○○證明乙○○有收到甲○○的投資款，事後有聽到他們在
    討論本票的事，但金額多少，做什麼用的不清楚」、「我印象中只有聽到他們說
    晚點還，有聽被告要向甲○○借錢，有否借到不清楚」等語，從而證人丙○○之
    證詞僅能證明被告確與甲○○間就投資餐廳事有所爭執，並無法證明被告確有向
    甲○○借款一事，是證人丙○○之證詞尚不足為有利於被告事實之認定。又執行
    合夥事務所持有之合夥財產雖為合夥人全體公同共有，惟如持有人將合夥財產變
    持有為己有私自挪用，仍應負侵占罪責，本件尚與最高法院二十八年上字第二三
    七六號判例所指係合夥人單純未償還合夥款預之情形有別。綜述，本件事證已明
    ，被告犯行堪以認定，應依法論科。
二、按行為後法律有變更者，適用裁判時之法律，刑法第二條第一項前段定有明文。
    查本件被告乙○○行為後，刑法第四十一條規定已於九十年一月四日修正，並自
    同年月十日起施行，該條文第一項修正後規定：「犯最重本刑為五年以下有期徒
    刑以下之罪，而受六個月以下有期徒刑或拘役之宣告，因身體、教育、職業、家
    庭之關係或其他正當事由，執行顯有困難者，得以一元以上三元以下折算一日，
    易科罰金。但確因不執行所宣告之刑，難收矯正之效或難以維持法秩序，不在此
    限。」「併合處罰之數罪，均有前項情形，其應執行之刑逾六月者，亦同。」；
    又同法施行法第三條之一亦同時修正規定為：「刑法第四十一條之規定，中華民
    國九十年一月四日刑法修正施行前已裁判確定之處罰，未執行或執行未完畢者，
    亦適用之。」「未諭知易科罰金之處罰者，亦同。」，並自同年月十二日起施行
    ，以之與修正前刑法第四十一條規定之內容相比較，以新法有利於被告，依刑法
    第二條第一項前段規定，自應適用裁判時即修正後刑法第四十一條第一項前段之
    規定，合先敘明。次按被告乙○○與甲○○雙方約定各出資八十萬元合夥籌設餐
    廳，且推由乙○○負責籌劃合夥事業之經營與執行，有合夥契約乙份附卷可憑，
    被告自為從事業務之人，核其上開所為，係犯刑法第三百三十六條第二項之業務
    侵占罪。爰審酌被告犯罪之動機、目的、手段、已與告訴人甲○○達成民事和解
    賠償（有和解書乙紙附卷可憑）及其態度良好等一切情狀，量處如主文所示之刑
    ，並諭知易科罰金之折算標準，以資懲儆。
據上論斷，應依刑事訴訟法第二百九十九條第一項前段，刑法第二條第一項前段、第
三百三十六條第二項、修正後刑法第四十一條第一項前段，罰金罰鍰提高標準條例第
一條前段、第二條，判決如主文。
本案經檢察官陳志全到庭執行職務。
中      華      民      國      九十      年      六    月    二十二    日
                                臺灣桃園地方法院刑事第三庭
                                    法  官  林惠霞
右正本證明與原本無異。
如不服本判決，應於送達後十日內，向本院提出上訴狀。
                                    書記官  陳婉婷
中      華      民      國      九十      年      六      月  二十六    日
附錄本案論罪科刑法條：
刑法第三百三十六條第二項：
對於公務上或因公益所持有之物，犯前條第一項之罪者，處一年以上七年以下有期徒
刑，得併科五千元以下罰金。
對於業務上所持有之物，犯前條第一項之罪者，處六月以上五年以下有期徒刑，得併
科三千元以下罰金。


司法院資訊處製作；財團法人民間司法改革基金會備份。
